ACORDAO-COMPLETO-2414841

ACÓRDÃO 12522/2020 ATA 41/2020 - PRIMEIRA CÂMARA

VISTOS, relatados e discutidos estes autos de Tomada de Contas Especial instaurada pelo Ministério do Desenvolvimento Agrário (MDA) em desfavor do Instituto de Formação e Cooperação para o Desenvolvimento Sustentável - Territorium, de Ana Lúcia Melo Moreno e de Fábio Costa de Nazaré, em razão da inexecução do objeto do Contrato de Repasse nº 0279.146-35/2008/MDA/Caixa (Siafi 648489) , tendo por objeto assessorar o processo de desenvolvimento territorial sustentável dos territórios do Médio Mearim e Alto Turi no Maranhão,
ACORDAM os Ministros do Tribunal de Contas da União, reunidos em sessão da 1ª Câmara, ante as razões expostas pelo Relator, em:
9.1. considerar o Instituto de Formação e Cooperação para o Desenvolvimento Sustentável - Territorium, Ana Lúcia Melo Moreno e Fábio Costa de Nazaré revéis para todos os efeitos perante as citações dos dois primeiros e a audiência do último, dando-se prosseguimento ao processo, com fulcro no art. 12, § 3º, da Lei 8.443/1992;
9.2. julgar, com fundamento nos arts. 1º, inciso I, 16, inciso III, alínea "a", da Lei 8.443, de 16 de julho de 1992, irregulares as contas do Instituto de Formação e Cooperação para o Desenvolvimento Sustentável - Territorium, de Ana Lúcia Melo Moreno e de Fábio Costa de Nazaré; 
9.3. condenar, com fundamento nos arts. 19 e 23, inciso III, da Lei 8.443/1992, o Instituto de Formação e Cooperação para o Desenvolvimento Sustentável - Territorium e Ana Lúcia Melo Moreno, solidariamente, ao pagamento das quantias abaixo especificadas, fixando-lhes o prazo de quinze dias, a contar da notificação, para que seja comprovado, perante o tribunal (art. 214, inciso III, alínea "a", do Regimento Interno) , o recolhimento da dívida aos cofres do Tesouro Nacional, atualizada monetariamente e acrescida dos juros de mora calculados a partir das datas de ocorrência indicadas até a data do efetivo recolhimento, na forma prevista na legislação em vigor, descontado o valor de R$ 25.818,31 devolvido em 28/11/2017;
	
	Valor (R$) 
	Data de ocorrência

	122.558,09
	12/3/2009

	130.323,44
	22/4/2010

9.4. aplicar ao Instituto de Formação e Cooperação para o Desenvolvimento Sustentável - Territorium e a Ana Lúcia Melo Moreno, com fundamento no art. 57 da Lei 8.443/92, multa individual no valor de R$ 40.000,00 (quarenta mil reais) , fixando-lhes o prazo de quinze dias, a contar da notificação, para comprovar, perante o Tribunal, nos termos do art. 214, inciso III, alínea "a", do RI/TCU, o recolhimento das referidas quantias ao Tesouro Nacional, atualizadas monetariamente desde a data deste Acórdão até a do efetivo recolhimento, se forem pagas após o vencimento, na forma da legislação em vigor;
9.5. aplicar a Fábio Costa de Nazaré, com fundamento no art. 58, inciso II, da Lei 8.443/92, multa no valor de R$ 10.000,00 (dez mil reais) , fixando-lhe o prazo de quinze dias, a contar da notificação, para comprovar, perante o Tribunal, nos termos do art. 214, inciso III, alínea "a", do RI/TCU, o recolhimento da referida quantia ao Tesouro Nacional, atualizada monetariamente desde a data deste Acórdão até a do efetivo recolhimento, se for paga após o vencimento, na forma da legislação em vigor;
9.6. autorizar, desde logo, nos termos do art. 28, inciso II, da Lei 8.443/92, a cobrança judicial das dívidas caso não atendidas as notificações; 
9.7. remeter cópia aos responsáveis e à Procuradoria da República no Estado do Maranhão, nos termos do art. 12, inciso IV, da Lei 8.443/1992 c/c o § 7º, in fine, do art. 209 do Regimento Interno do TCU, para adoção das medidas cabíveis.

Tomada de contas especial instaurada pelo Ministério do Desenvolvimento Agrário (MDA) em razão da inexecução do objeto do Contrato de Repasse, tendo por objeto assessorar o processo de desenvolvimento territorial sustentável dos territórios do Médio Mearim e Alto Turi no Maranhão.

Primeira Câmara

Instituto de Formação e Cooperação para o Desenvolvimento Sustentável - Territorium.

3. Responsáveis: Instituto de Formação e Cooperação para o Desenvolvimento Sustentável - Territorium (CNPJ 05.395.644/0001-40), Ana Lúcia Melo Moreno (CPF XXX.273.263-XX) e Fábio Costa de Nazaré (CPF XXX.970.173-XX).

13.1. Ministros presentes: Walton Alencar Rodrigues (Presidente), Benjamin Zymler, Bruno Dantas e Vital do Rêgo.
13.2. Ministros-Substitutos presentes: Augusto Sherman Cavalcanti (Relator) e Weder de Oliveira.

UNIÃO X FÁBIO COSTA DE NAZARÉ

AUGUSTO SHERMAN

A SecexTCE elaborou a instrução de mérito à peça 31, transcrita a seguir, a qual recebeu a aprovação dos dirigentes daquela unidade técnica.
	"INTRODUÇÃO
1.	Trata-se de Tomada de Contas Especial (TCE) instaurada pelo Ministério do Desenvolvimento Agrário (MDA) em desfavor do Instituto de Formação e Cooperação para o Desenvolvimento Sustentável - Territorium (CNPJ 05.395.644/0001-40) , da Sra. Ana Lúcia Melo Moreno (CPF XXX.273.263-XX) - (Gestão como representante legal de 13/1/2010 a 11/11/2011, por meio de procuração outorgada) e do Sr. Fábio Costa de Nazaré (CPF XXX.970.173-XX) , Presidente (Gestão de 12/11/2011 a 12/11/2014) , em virtude do não cumprimento do objeto pactuado relativo aos recursos do Pronat repassados por meio do Contrato de Repasse CR-279.146-35/2008/MDA/Caixa (Siafi 648489, peça 15, p. 48-57) , cujo objeto consistia em 'Assessorar o processo de desenvolvimento territorial sustentável dos territórios do Médio Mearim e Alto Turi no Maranhão' (Cláusula Primeira) , consoante Plano de Trabalho - PT (peça 15, p. 23-32) e Projeto de Atividades - PAT (peça 15, p. 36-45) aprovados.
HISTÓRICO
2.	De início, registra-se que, para melhor leitura e exame, os principais documentos das peças 2 a 11 foram condensados na peça 15.
3.	O Contrato de Repasse foi firmado no valor de R$ 270.122,00, sendo R$ 262.000,00 de verba federal e R$ 8.122,00 de contrapartida (Cláusula Quarta) . Teve vigência de 31/12/2008 a 30/12/2009 (Cláusula Décima Sexta) , sendo prorrogado por Termo Aditivo até 30/11/2016 (peça 15, p. 59-64) , com mais 30 dias para apresentação da prestação de contas, contados do término da vigência (ou da efetivação do último pagamento, o que ocorresse primeiro, vide Cláusula Décima Segunda) .
4.	O repasse do contratante à contratada, por intermédio da Caixa, foi feito para a conta vinculada, conforme quadro abaixo:
	Ordem bancária
	Data do crédito
	Valor
 (em R$) 
	Localização

	2009OB800012
	10/3/2009
	262.000,00
	Peça 15, p. 123

5.	A Caixa Econômica Federal (Caixa) realizou os seguintes desbloqueios para a conta vinculada (Parecer Circunstanciado PA/Gigov/SL 0230/2018, de 2/4/2018, peça 15, p. 3-6 e Siafi, peça 15, p. 119) :
	Data do desbloqueio
	Parcela
desbloqueada
 (em R$) 
	Contrapartida
Convenente
 (em R$) 
	Total
 (em R$) 

	12/3/2009
	122.558,09
	4.061,00
	126.619,09

	22/4/2010
	130.323,44
	4.061,00
	134.384,44

	Total
	252.881,53
	8.122,00
	261.003,53

6.	No decorrer da execução do contrato, foram realizados os seguintes saques:
	DATA
	VALOR
	DÉBITO/CRÉDITO

	13/3/2009
	262.000,00
	D

	25/6/2009
	-139.440,00
	C

	22/4/2010
	131.000,00
	D

	TOTAL
	253.560,00
	D

7.	Logo, o valor desbloqueado pela Caixa, de 252.881,53, referente a recursos federais, foi distinto do montante total sacado, de R$ 253.560,00, concluindo-se que houve um uso excedente de R$ 678,47 pelo Contratado, via conta-corrente vinculada (Ag. 0027, Op. 003, C/c 453.035-9) , a ser acrescido ao valor do débito até então apurado.
8.	Registra-se que, em 28/11/2017, houve uma devolução, à União, de recursos remanescentes não sacados no valor de R$ 25.818,31 (peça 15, p. 83) .
9.	O objeto não foi acompanhado/fiscalizado in loco pelo então MDA, sendo a forma de análise da execução física por meio da análise do Relatório de Execução de Atividades (REA) , nos termos do subitem 3.2, alínea 'c', do CR (em caso de concordância, o MDA homologa o REA, emite parecer técnico e o submete à Caixa) . Desse modo, a contratada apresentou o REA-1 (peça 15, p. 68-70) , referente à 1ª parcela, homologado pelo Parecer Técnico SDT/MDA, de 14/3/2010 (peça 15, p. 67) , não tendo apresentado o REA-2 (final) nem a prestação de contas final.
10.	O fundamento para a instauração da TCE, conforme apontado no Parecer Circunstanciado PA/Gigov/SL 0230/2018, de 2/4/2018, foi o não cumprimento do objeto pactuado (peça 15, p. 3-6, item 3) .
11.	Consoante quadro a seguir, a Caixa notificou os responsáveis da irregularidade, requerendo a devolução dos recursos, a saber:
	Responsáveis
	Ofício/Doc
	Emissão
	Localização
Ofício
 (Peça 15, p.) 
	Ciência
	AR/Doc
 (Peça 15, p.) 

	Sra. Ana Lúcia Melo Moreno
	Of. 1830/2013
	23/10/2013
	11
	25/11/2013
	12

		Edital DOU
	25/1/2018
	13
	25/11/2018
	13

	Sr. Fábio Costa de Nazaré
	Of. 1401/2013
	27/7/2013
	18
	30/7/2013
	19

		Of. 2421/2017
	22/12/2017
	20-21
	8/1/2018
	22

		Of. 410/2018
	26/2/2018
	92
	20/3/2018
	93

	Instituto Territorium
	Of. 807/2016
	15/8/2016
	Menção no Parecer Circunstanciado PA/Gigov/SL 0230/2018, de 2/4/2018 (peça 15, p. 3-6, item 3) 

		Edital DOU
	6/9/2016
	
		Of. 2415/2017
	22/12/2017
	14-15
	5/1/2018
	16-17

12.	Diante do não saneamento das irregularidades apontadas e da não devolução dos recursos, instaurou-se a Tomada de Contas Especial. No Relatório do Tomador de Contas Especial 276/2018 (peça 15, p. 134-139) , concluiu-se que o prejuízo importa no valor total dos recursos repassados, imputando-se a responsabilidade solidária ao Instituto Territorium, a Sra. Ana Lúcia Melo Moreno e ao Sr. Fábio Costa de Nazaré.
13.	Registre-se que o Relatório de Auditoria de TCE 96/2018 - 0810436, da SCI/PR (peça 15, p. 140-142) também chegou às mesmas conclusões, consignando como motivo a 'não consecução dos objetivos pactuados'. Após serem emitidos o Certificado de Auditoria, Parecer do Dirigente e Pronunciamento Ministerial (peça 15, p. 143-147) , o processo foi remetido a esse Tribunal.
14.	A instrução inicial (peça 17) , analisando os documentos nos autos, concluiu pelo seguinte:
14.1.	Citação:
14.1.1.	Irregularidade: não comprovação da boa e regular gestão dos recursos públicos federais repassados por meio do Contrato de Repasse CR-279.146-35/2008/MDA/Caixa (Siafi 648489) em face da omissão no dever de prestar contas e do não cumprimento do objeto pactuado, evidenciados pela ausência de documentação final e Relatório de Execução de Atividades final englobando a 2ª e última parcela de execução do objeto, tido sem funcionalidade e sem alcance dos benefícios sociais esperados;
14.1.1.1.	Responsáveis: Instituto de Formação e Cooperação para o Desenvolvimento Sustentável - Territorium (CNPJ 05.395.644/0001-40) solidariamente com a Sra. Ana Lúcia Melo Moreno (CPF XXX.273.263-XX) , Gestão de 13/1/2010 a 11/11/2011 como representante legal, por meio de procuração outorgada;
14.1.1.1.1. Conduta: não comprovar a boa e regular gestão dos recursos públicos federais repassados por meio do Contrato de Repasse CR-279.146-35/2008/MDA/Caixa (Siafi 648489) , ante a omissão no dever de prestar contas e o não cumprimento do objeto pactuado, deixando de apresentar o REA final, para homologação pelo Ministério Gestor, e prestação de contas final englobando a 2ª parcela federal liberada;
14.1.1.2.	Valor original do débito e data de origem:
	Data de origem
	Valor Histórico (em R$) 
	Débito/
Crédito

	13/3/2009
	262.000,00
	D

	25/6/2009
	-139.440,00
	C

	22/4/2010
	131.000,00
	D

14.2.	Audiência:
14.2.1.	Irregularidade 2: não cumprimento do prazo estipulado para prestação de contas final do Contrato de Repasse CR-279.146-35/2008/MDA/Caixa (Siafi 648489) , que transcorreu em 30/12/2016;
14.2.1.1.	Responsável: Sr. Fábio Costa de Nazaré (CPF XXX.970.173-XX) , ex-Presidente do Instituto de Formação e Cooperação para o Desenvolvimento Sustentável - Territorium (CNPJ 05.395.644/0001-40) , Gestão de 12/11/2011 a 12/11/2014;
14.2.1.1.1.Conduta: descumprir o prazo originalmente estipulado para prestação de contas dos recursos federais disponibilizados pelo Contrato de Repasse CR-279.146-35/2008/MDA/Caixa, que se encerrou em 30/12/2016;
15.	Em cumprimento ao pronunciamento da unidade (peça 19) , de 3/7/2019, foi efetuada a citação/audiência dos responsáveis, conforme delineado a seguir (vide despacho à peça 29) :
	Natureza
	Comunicação
	Data de expedição
	Peça
	Destinatário
	Origem do endereço
	Data da ciência ou motivo da devolução
	Peça da ciência
	Recebedor do Ofício
	Fim do Prazo para defesa

	Citação
	Ofício 6252/2019-SecexTCE
	9/8/2019
	24
	Ana Lucia Melo Moreno
	Ofício recebido no endereço do responsável, conforme termo de pesquisa de endereço (peças 12 e 20) .
	21/8/2019
	26
	Terceiros
	6/9/2019

	Citação
	Ofício 6253/2019-SecexTCE
	9/8/2019
	23
	Instituto Territorium
	Ofício recebido no endereço do responsável, conforme termo de pesquisa de endereço (peça 14 e 21) .
	20/8/2019
	27
	Terceiros
	5/9/2019

	Audiência
	Ofício 6254/2019-SecexTCE
	9/8/2019
	25
	Fabio Costa de Nazare
	Ofício recebido no endereço do responsável, conforme termo de pesquisa de endereço (peça 13 e 22) .
	27/8/2019
	28
	Terceiros
	12/9/2019

16.	Transcorrido o prazo regimental, os responsáveis permaneceram silentes, devendo ser considerados revéis, nos termos do art. 12, §3º, da Lei 8.443/1992.
EXAME TÉCNICO
Da validade da notificação
17.	Preliminarmente, cumpre tecer breves considerações sobre a forma como são realizadas as comunicações processuais no TCU. A esse respeito, destacam-se o art. 179, do Regimento Interno do TCU (Resolução 155, de 4/12/2002) e o art. 4º, inciso III, § 1º, da Resolução TCU 170, de 30 de junho de 2004, in verbis:
Art. 179. A citação, a audiência ou a notificação, bem como a comunicação de diligência, farse-ão:
I - mediante ciência da parte, efetivada por servidor designado, por meio eletrônico, fac-símile, telegrama ou qualquer outra forma, desde que fique confirmada inequivocamente a entrega da comunicação ao destinatário;
II - mediante carta registrada, com aviso de recebimento que comprove a entrega no endereço do destinatário;
III - por edital publicado no Diário Oficial da União, quando o seu destinatário não for localizado
 (...) 
Art. 3º As comunicações serão dirigidas ao responsável, ou ao interessado, ou ao dirigente de órgão ou entidade, ou ao representante legal ou ao procurador constituído nos autos, com poderes expressos no mandato para esse fim, por meio de:
I - correio eletrônico, fac-símile ou telegrama;
II - servidor designado;
III - carta registrada, com aviso de recebimento;
IV - edital publicado no Diário Oficial da União, quando o seu destinatário não for localizado, nas hipóteses em que seja necessário o exercício de defesa'.
Art. 4º. Consideram-se entregues as comunicações:
I - efetivadas conforme disposto nos incisos I e II do artigo anterior, mediante confirmação da ciência do destinatário;
II - realizadas na forma prevista no inciso III do artigo anterior, com o retorno do aviso de recebimento, entregue comprovadamente no endereço do destinatário;
III - na data de publicação do edital no Diário Oficial da União, quando realizadas na forma prevista no inciso IV do artigo anterior.
§ 1º O endereço do destinatário deverá ser previamente confirmado mediante consulta aos sistemas disponíveis ao Tribunal ou a outros meios de informação, a qual deverá ser juntada ao respectivo processo.
 (...) 
18.	Bem se vê, portanto, que a validade da citação via postal não depende de que o aviso de recebimento seja assinado pelo próprio destinatário da comunicação, o que dispensa, no caso em tela, a entrega do AR em 'mãos próprias'. A exigência da norma é no sentido de o Tribunal verificar se a correspondência foi entregue no endereço correto, residindo aqui a necessidade de certeza inequívoca. 
19.	Não é outra a orientação da jurisprudência do TCU, conforme se verifica dos julgados a seguir transcritos:
São válidas as comunicações processuais entregues, mediante carta registrada, no endereço correto do responsável, não havendo necessidade de que o recebimento seja feito por ele próprio (Acórdão 3648/2013-TCU-Segunda Câmara, Relator Ministro JOSÉ JORGE) ;
É prescindível a entrega pessoal das comunicações pelo TCU, razão pela qual não há necessidade de que o aviso de recebimento seja assinado pelo próprio destinatário. Entregandose a correspondência no endereço correto do destinatário, presume-se o recebimento da citação. (Acórdão 1019/2008-TCU-Plenário, Relator Ministro BENJAMIN ZYMLER) ;
As comunicações do TCU, inclusive as citações, deverão ser realizadas mediante Aviso de Recebimento - AR, via Empresa Brasileira de Correios e Telégrafos, bastando para sua validade que se demonstre que a correspondência foi entregue no endereço correto. (Acórdão 1526/2007-TCU-Plenário, Relator Ministro AROLDO CEDRAZ) .
20.	A validade do critério de comunicação processual do TCU foi referendada pelo Supremo Tribunal Federal, nos termos do julgamento do MS-AgR 25.816/DF, por meio do qual se afirmou a desnecessidade da ciência pessoal do interessado, entendendo-se suficiente a comprovação da entrega do 'AR' no endereço do destinatário:
EMENTA: AGRAVO REGIMENTAL. MANDADO DE SEGURANÇA. DESNECESSIDADE DE INTIMAÇÃO PESSOAL DAS DECISÕES DO TRIBUNAL DE CONTAS DA UNIÃO. ART. 179 DO REGIMENTO INTERNO DO TCU. INTIMAÇÃO DO ATO IMPUGNADO POR CARTA REGISTRADA, INICIADO O PRAZO DO ART. 18 DA LEI nº 1.533/51 DA DATA CONSTANTE DO AVISO DE RECEBIMENTO. DECADÊNCIA RECONHECIDA. AGRAVO IMPROVIDO.
O envio de carta registrada com aviso de recebimento está expressamente enumerado entre os meios de comunicação de que dispõe o Tribunal de Contas da União para proceder às suas intimações.
O inciso II do art. 179 do Regimento Interno do TCU é claro ao exigir apenas a comprovação da entrega no endereço do destinatário, bastando o aviso de recebimento simples.
21.	No caso vertente , a citação dos responsáveis se deu em endereço proveniente de pesquisas realizadas pelo TCU (vide parágrafo 15 retro) , de forma zelosa, em endereço constante nos sistemas CPF/CNPJ da Receita (peça 12 a 14 e 20 a 22) . A entrega dos ofícios citatórios (peças 23 a 25) nesses endereços ficaram comprovadas, conforme ARs nas peças 26 a 28, assinados por terceiros.
22.	Nos processos do TCU, a revelia não leva à presunção de que seriam verdadeiras todas as imputações levantadas contra os responsáveis, diferentemente do que ocorre no processo civil, em que a revelia do réu opera a presunção da verdade dos fatos narrados pelo autor. Dessa forma, a avaliação da responsabilidade do agente não pode prescindir da prova existente no processo ou para ele carreada. 
23.	Ao não apresentarem suas defesas, os responsáveis deixaram de produzir prova da regular aplicação dos recursos sob suas responsabilidades, em afronta às normas que impõem aos gestores públicos a obrigação legal de, sempre que demandados pelos órgãos de controle, apresentar os documentos que demonstrem a correta utilização das verbas públicas, a exemplo do contido no art. 93 do Decreto-Lei 200/67:
Quem quer que utilize dinheiros públicos terá de justificar seu bom e regular emprego na conformidade das leis, regulamentos e normas emanadas das autoridades administrativas competentes.
24.	Mesmo a alegação de defesa não sendo apresentada, considerando o princípio da verdade material que rege esta Corte, procurou-se buscar, em manifestações dos responsáveis na fase interna desta TCE, se havia algum argumento que pudesse ser aproveitado em seu favor. Assim, não foi localizado qualquer documento de defesa (em consonância com as observações do Relatório do Tomador de Contas Especial, peça 12, p. 136, tópico VI, parágrafo 9) - em que pese a afirmação do Instituto Territorium, constante do Ofício 2/2018, de 8/2/2018 (peça 15, p. 85) , de que houve entrega de REA final (assunto já abordado e rechaçado pela instrução inicial, peça 17, p. 3, parágrafo 18) . Logo, não há apresentação de justificativas plausíveis nem documentação apta a comprovar a boa e regular gestão dos recursos.
25.	Vale ressaltar que a pretensão punitiva do TCU, conforme Acórdão 1441/2016-TCU-Plenário, que uniformizou a jurisprudência acerca dessa questão, subordina-se ao prazo geral de prescrição indicado no art. 205 do Código Civil (CC) , que é de 10 anos, contado da data de ocorrência da irregularidade sancionada, nos termos do art. 189 do CC, sendo este prazo interrompido pelo ato que ordenar a citação, a audiência ou a oitiva do responsável. No caso em exame, não ocorreu a prescrição, uma vez que o fato gerador remonta a 30/12/2016 (prazo final para prestação de contas) , e o ato de ordenação da citação ocorreu em 14/6/2019 (peça 8) . 
26.	Em se tratando de processo em que as partes interessadas não se manifestaram acerca das irregularidades imputadas, não há elementos para que se possa efetivamente aferir e reconhecer a ocorrência de boa-fé na conduta dos responsáveis, podendo este Tribunal, desde logo, proferir o julgamento de mérito pela irregularidade das contas, conforme nos termos dos §§ 2º e 6º do art. 202 do Regimento Interno do TCU (Acórdão 2064/2011-TCU-Primeira Câmara - relator Min. Ubiratan Aguiar, 6.182/2011-TCU-1ª Câmara - relator Min. Weber de Oliveira, 4.072/2010-TCU-1ª Câmara - Relator Min. Valmir Campelo, 1.189/2009-TCU-1ª Câmara - Relator Min. Marcos Bemquerer, e 731/2008-TCU-Plenário - Relator Min. Aroldo Cedraz) .
27.	Dessa forma, os responsáveis devem ser considerados revéis, nos termos do art. 12, §3º, da Lei 8.443/1992, devendo as contas do Instituto de Formação e Cooperação para o Desenvolvimento Sustentável - Territorium (CNPJ 05.395.644/0001-40) e da Sra. Ana Lúcia Melo Moreno (CPF XXX.273.263-XX) serem julgadas irregulares, condenando-os solidariamente ao débito apurado e aplicando-se-lhes a multa prevista no art. 57 da Lei 8.443/1992, e por não apresentar razões de justificativa e não haver elementos, nos autos, que possam lhe socorrer em sua defesa, deve o Sr. Fábio Costa de Nazaré (CPF XXX.970.173-XX) , ex-Presidente do Instituto Territorium, ser condenado ao pagamento da multa prevista no art. 58, inciso II, da Lei 8.443/1992.
CONCLUSÃO
28.	Conclui-se que os responsáveis devem ser considerados revéis, nos termos do art. 12, §3º, da Lei 8.443/1992.
29.	Assim, devem as contas do Instituto de Formação e Cooperação para o Desenvolvimento Sustentável - Territorium (CNPJ 05.395.644/0001-40) e da Sra. Ana Lúcia Melo Moreno (CPF XXX.273.263-XX) ser julgadas irregulares, condenando-os solidariamente ao débito apurado e aplicando-se-lhes a multa prevista no art. 57 da Lei 8.443/1992, sobre o débito imputado.
30.	Por sua vez, por não apresentar razões de justificativa e por não haver elementos, nos autos, que possam lhe socorrer em sua defesa, deve o Sr. Fábio Costa de Nazaré (CPF XXX.970.173-XX) , ex-Presidente do Instituto de Formação e Cooperação para o Desenvolvimento Sustentável - Territorium (CNPJ 05.395.644/0001-40) , ser condenado ao pagamento da multa prevista no art. 58, inciso II, da Lei 8.443/1992.
PROPOSTA DE ENCAMINHAMENTO
31.	Diante do exposto, submetemos os autos à consideração superior, propondo ao Tribunal:
31.1.	considerar revéis o Instituto de Formação e Cooperação para o Desenvolvimento Sustentável - Territorium (CNPJ 05.395.644/0001-40) , a Sra. Ana Lúcia Melo Moreno (CPF XXX.273.263-XX) e o Sr. Fábio Costa de Nazaré (CPF XXX.970.173-XX) , para todos os efeitos, dando-se prosseguimento ao processo, com fulcro no art. 12, § 3º, da Lei 8.443/1992;
31.2.	julgar irregulares, nos termos dos arts. 1º, inciso I, 16, inciso III, alíneas 'a' e 'c', § 2º, da Lei 8.443/1992 c/c os arts. 19 e 23, inciso III, da mesma Lei, e com arts. 1º, inciso I, 209, incisos I e III, 210 e 214, inciso III, do Regimento Interno/TCU, as contas do Instituto de Formação e Cooperação para o Desenvolvimento Sustentável - Territorium (CNPJ 05.395.644/0001-40) e da Sra. Ana Lúcia Melo Moreno (CPF XXX.273.263-XX) , condenando-os solidariamente ao pagamento das importâncias a seguir especificadas, atualizadas monetariamente e acrescidas dos juros de mora, calculadas a partir das datas discriminadas até a data do efetiva quitação do débito, fixando-lhes o prazo de quinze dias, para que comprovem, perante o Tribunal, o recolhimento das referidas quantias aos cofres do Tesouro Nacional, nos termos do art. 23, inciso III, alínea 'a', da citada lei;
31.3.	Valor histórico do débito e data de origem:
	Data de origem
	Valor Histórico
 (em R$) 
	Débito/
Crédito

	13/3/2009
	262.000,00
	D

	25/6/2009
	-139.440,00
	C

	22/4/2010
	131.000,00
	D

Valor do débito atualizado até 21/9/2019: R$ 609.839,15 (Demonstrativo débito à peça 30) ;
31.4.	aplicar ao Instituto de Formação e Cooperação para o Desenvolvimento Sustentável - Territorium (CNPJ 05.395.644/0001-40) e à Sra. Ana Lúcia Melo Moreno (CPF XXX.273.263-XX) , individualmente, a multa prevista no art. 57 da Lei 8.443/1992 c/c o art. 267 do Regimento Interno, fixando-lhes o prazo de quinze dias, a contar da notificação, para que comprovem, perante o Tribunal (art. 214, III, a, do Regimento Interno do TCU) , o recolhimento da dívida aos cofres do Tesouro Nacional, atualizada monetariamente desde a data do acórdão que vier a ser proferido por este Tribunal até a do efetivo recolhimento, se pagas após o vencimento, na forma da legislação em vigor;
31.5.	aplicar ao Sr. Fábio Costa de Nazaré (CPF XXX.970.173-XX) a multa prevista no art. 58, inciso II, da Lei 8.443/1992 c/c o art. 268 do Regimento Interno, fixando-lhe o prazo de quinze dias, a contar da notificação, para que comprove, perante o Tribunal (art. 214, III, a, do Regimento Interno do TCU) , o recolhimento da dívida aos cofres do Tesouro Nacional, atualizada monetariamente desde a data do acórdão que vier a ser proferido por este Tribunal até a do efetivo recolhimento, se pagas após o vencimento, na forma da legislação em vigor;
31.6.	autorizar, desde logo, a cobrança judicial da dívida, caso não atendida a notificação, na forma do disposto no art. 28, inciso II, da Lei 8.443/1992;
31.7.	autorizar também, desde logo, se requerido, com fundamento no art. 28, inciso I, da Lei 8.443, de 1992 c/c o art. 217, §§ 1º e 2º do Regimento Interno, o parcelamento da (s) dívida (s) em até 36 parcelas, incidindo sobre cada parcela, corrigida monetariamente, os correspondentes acréscimos legais fixando- lhe o prazo de quinze dias, a contar do recebimento da notificação, para comprovar perante o Tribunal o recolhimento da primeira parcela, e de trinta dias, a contar da parcela anterior, para comprovar os recolhimentos das demais parcelas, devendo incidir sobre cada valor mensal, atualizado monetariamente, os juros de mora devidos, no caso do débito, na forma prevista na legislação em vigor, alertando a responsável de que a falta de comprovação do recolhimento de qualquer parcela importará o vencimento antecipado do saldo devedor, nos termos do § 2º do art. 217 do Regimento Interno deste Tribunal;
31.8.	enviar cópia do Acórdão a ser prolatado, bem como do Relatório e do Voto que o fundamentarem, à Procuradoria da República no Estado do Maranhão, nos termos do § 3º do art. 16 da Lei 8.443/1992 c/c o § 7º do art. 209 do Regimento Interno do TCU, para adoção das medidas cabíveis;
31.9.	enviar cópia do Acórdão que vier a ser proferido à Secretaria Especial de Agricultura Familiar e Desenvolvimento Agrário (Sead) , sucessora do extinto Ministério do Desenvolvimento Agrário (MDA) , à Superintendência Regional da Caixa Econômica Federal no Maranhão e aos responsáveis, para ciência, informando que a presente deliberação, acompanhada do Relatório e do Voto que a fundamenta, está disponível para a consulta no endereço www.tcu.gov.br/acordaos, além de esclarecer que, caso requerido, o TCU poderá fornecer sem custos as correspondentes cópias, de forma impressa."
2.	O MP/TCU, representado pelo Procurador Marinus Eduardo De Vries Marsico, manifesta-se, em parecer à peça 34, de acordo com a proposta da unidade técnica.
	É o relatório.

não consta.

Procurador Marinus Eduardo De Vries Marsico.

Tomada de contas especial. Convênio. Omissão no dever de prestar contas. Citação. Audiência. Revelia. Contas irregulares. Débito. Multa.

TOMADA DE CONTAS ESPECIAL (TCE)

Secretaria de Controle Externo de Tomada de Contas Especial - SecexTCE.

Trata-se de Tomada de Contas Especial instaurada pelo Ministério do Desenvolvimento Agrário (MDA) em desfavor do Instituto de Formação e Cooperação para o Desenvolvimento Sustentável - Territorium, de Ana Lúcia Melo Moreno e de Fábio Costa de Nazaré, em razão da inexecução do objeto do Contrato de Repasse nº 0279.146-35/2008/MDA/Caixa (Siafi 648489) , tendo por objeto assessorar o processo de desenvolvimento territorial sustentável dos territórios do Médio Mearim e Alto Turi no Maranhão.
2.	O Contrato de Repasse foi firmado no valor total de R$ 270.122,00, sendo R$ 262.000,00 em recursos federais e R$ 8.122,00 a título de contrapartida. Houve desbloqueio pela Caixa Econômica Federal do montante de R$ 252.881,53 em duas parcelas nos valores de R$ 122.558,09 e R$ 130.323,44. A vigência do ajuste ocorreu no período de 31/12/2008 a 30/11/2016 (peça 15, p. 59-64) .
3.	A contratada apresentou o Relatório de Execução de Atividades - REA (peça 15, p. 68-70) referente à 1ª parcela, homologado pelo Parecer Técnico SDT/MDA, de 14/3/2010 (peça 15, p. 67) . Entretanto, não apresentou o REA final nem a prestação de contas do ajuste. 
4.	Em razão do insucesso das notificações dos responsáveis acerca da irregularidade, requerendo a devolução dos recursos, a CAIXA instaurou a presente tomada de contas especial, imputando-se aos responsáveis débito no valor total dos recursos repassados.
5.	No âmbito deste Tribunal, foram promovidas as citações (peças 23 e 24) da entidade e de Ana Lúcia Melo Moreno, representante legal, por meio de procuração outorgada, no período de 13/1/2010 a 11/11/2011, no qual ocorreram os saques dos recursos. Os fundamentos das citações foram a omissão no dever de prestar contas e o não cumprimento do objeto pactuado. Já o presidente sucessor no período de 12/11/2011 a 12/11/2014, Fábio Costa de Nazaré, foi alvo de audiência (peça 25) em razão do descumprimento do prazo estipulado para prestação de contas dos recursos do ajuste.
6.	Apesar de os ofícios de citação e audiência terem sido recebidos nos endereços constantes da base de dados da Receita Federal do Brasil (peças 20 a 22; e 26 a 28) , a entidade e os responsáveis não apresentaram alegações de defesa ou razões de justificativa, nem recolheram o valor do débito que lhes foi imputado. Dessa forma, devem ser considerados revéis, nos termos do art. 12, § 3º, da Lei 8.443/1992, dando-se prosseguimento ao processo.
7.	Ante este fato, a SecexTCE propõe julgar irregulares as contas dos responsáveis alvos da citação, imputando-lhes débito no valor apurado, solidariamente, além de aplicar-lhe a multa prevista no art. 57 da Lei 8.443/1992. Quanto ao ex-presidente da entidade, Fábio Costa de Nazaré, a unidade técnica propõe tão-somente a aplicação da multa prevista no art. 58, inciso II, da Lei 8.443/1992. O Ministério Público junto ao TCU avalizou a proposta da unidade técnica.
8.	Acolho a análise realizada pela SecexTCE como parte das minhas razões de decidir, fazendo ajuste no encaminhamento proposto.
9.	Em razão da revelia dos responsáveis em relação às citações e audiência promovidas por este Tribunal, deixaram de trazer aos autos elementos de defesa capazes de afastar as irregularidades apuradas ou as suas responsabilidades pelas mesmas.
10.	Apesar de a entidade contratada ter apresentado o Relatório de Execução de Atividades - REA referente à 1ª parcela liberada dos recursos, cuja homologação pelo MDA possibilitou a liberação da segunda parcela dos recursos, o Relatório do Tomador de Contas Especial 276/2018 (peça 15, p. 134-139) consigna que "com o percentual executado, o objeto não apresenta funcionalidade, não atingindo, portanto, o objetivo social proposto no plano de trabalho".
11.	De qualquer forma, apenas para argumentar, ainda que a parcela executada tivesse alguma serventia, ainda assim não haveria como considerar as despesas correspondentes como regulares, uma vez que não foi apresentada a prestação de contas desses recursos, o que impede o estabelecimento do nexo de causalidade entre as despesas realizadas e os recursos geridos.
12.	Quanto ao valor do débito apurado, entendo caber ajuste na apuração feita pela SecexTCE. Tendo em vista que o fundamento do julgamento das presentes contas é a omissão no dever de prestar contas dos recursos do ajuste objeto desta TCE, o valor do débito deve corresponder ao valor total das parcelas de recursos liberadas pela CAIXA, descontado o valor de R$ 25.818,31 devolvido em 28/11/2017 (peça 15, p. 83) , correspondente ao saldo não sacado da conta do contrato. Como o valor do débito calculado dessa forma é inferior àquele constante da citação dos responsáveis, mostra-se válida aquela citação.
13.	Quanto ao Sr. Fábio Costa de Nazaré, chamado em audiência em razão de não ter apresentado a prestação de contas dos recursos geridos pela sua antecessora, cabe o julgamento pela irregularidade de suas contas, uma vez que houve a omissão no seu dever de prestar contas, cujo prazo de apresentação encerrou-se no seu mandato como presidente da entidade contratada. Dessa forma, acolho também a proposta de apená-lo com a multa proposta pela unidade técnica.
14.	Por fim, deixo de acolher a proposta de se autorizar, desde já, o parcelamento da dívida, por entender que essa autorização depende de solicitação expressa por parte do devedor.
15.	Nos termos do art. 12, inciso IV, da LO/TCU c/c o § 7º, in fine, do art. 209 do RI/TCU, considero cabível, ainda, o envio de cópia da deliberação proferida nestes autos à Procuradoria da República no Estado do Maranhão para o ajuizamento das ações que considere cabíveis.
	Ante o exposto, manifesto-me por que o Tribunal aprove o acórdão que ora submeto à apreciação deste Colegiado.
TCU, Sala das Sessões Ministro Luciano Brandão Alves de Souza, em 17 de novembro de 2020.
AUGUSTO SHERMAN CAVALCANTI 
Relator